臺灣臺南地方法院刑事判決　　　　　　　　　　　　　九十年度易字第一八三八號
　　公　訴　人　臺灣台南地方法院檢察署檢察官
　　被　　　告　乙○○
　　選任辯護人　彭大勇
　　選任辯護人　林士龍
右列被告因違反醫師法案件，經檢察官提起公訴（八十九年度偵字第一三六四一號）
，本院判決如左：
    主  文
乙○○未取得合法醫師資格，擅自執行醫療業務，處有期徒刑壹年陸月。
    事  實
一、乙○○前於民國（下同）八十七年間曾因違反醫師法案件經台灣高等法院台南分
    院判處有期徒刑一年，緩刑三年，詎其於緩刑期間，竟仍不知悔改，明知其未取
    得合法醫師資格，竟於八十九年六月二十九日，在台南縣永康市○○街六八號其
    所開設柏青中藥行內，持續以物理性儀器，為甲○○、黃頌舜實施檢查體內器官
    是否正常及開立中藥處方之醫療行為，而擅自執行醫療業務。嗣於同年七月二十
    五日十五時許，因甲○○質疑其開立之中藥療效而至上址與其發生爭執，並經報
    警後而查悉上情。
二、案經甲○○告發及台南縣警察局永康分局報告台灣台南地方法院檢察署檢察官偵
    查起訴。
    理  由
一、訊據被告矢口否認有於右揭時地以物理性儀器為甲○○等三人檢查身體及開立處
    方之情事，辯稱：伊並未以儀器為甲○○等三人看病，之前觸犯醫師法的儀器早
    已經送至美國修理，甲○○在八十九年七月二十五日所主張錄下伊看病之錄音紀
    錄，應是甲○○在八十七年時給伊看病時所錄下；另外藥單上的字雖是伊所寫，
    而是照抄甲○○所拿來的藥單，伊並未違反醫師法云云。經查：
（一）被告乙○○於八十九年六月二十九日及同年七月二十五日以一不知名之物理性
      儀器為甲○○予以診療並判斷病情後予以開立處方等情，業據證人甲○○分別
      於偵查中及本院審理時證述：被告當時使用之儀器，有一個像溫度計一樣的刻
      度表，並且該儀器上畫有一個人型圖，並不是被告之前送去美國修理的那部機
      器，也不是在偵查中當庭勘驗的機器，用該儀器檢查結果的數值若越接近標準
      值七十，表示越健康，被告幫伊檢查結果請伊的丈夫黃頌舜當場記載一張被告
      給的單子上，上面有鉛字體的臟器名稱，剩下空白處則留待填寫檢查結果之數
      據，檢查的結果都記載該單子上，然後被告看到檢查結果，就說伊必須吃藥，
      然後就在同一張單子上開藥，寫上中藥藥名及份量，並說明吃完後再來檢查看
      看；因為當時伊覺得被告看病都必須要鎖門，所以覺得似有蹊蹺，於是就不敢
      吃藥，並決定第二次看病時，帶錄音機過去，後來第二次看診時，竟然在未吃
      藥的情況下，被告竟稱伊的病況大為改善，伊覺得非常不合理等語明確在卷（
      參見本院九十一年一月十四日訊問筆錄），此參酌證人甲○○所提出單子一紙
      之內容分為二部分：喉四五、六０，支四十五、六三，鼻四一、六二，胸四三
      、六二，肋四四、六四，肺三五、六０，‥‥，其中後者數字對照證人甲○○
      所提出第二次看診之錄音帶內容，二者互核相符，有台灣台南地方法院檢察署
      檢察官當庭勘驗筆錄一份附卷足稽（參見八十九年度偵字第一三六四一號第三
      二頁正反面），益證證人甲○○所言該錄音帶是第二次看診時，被告以物理性
      儀器為其看診所錄下之內容乙節應堪採信。至被告辯稱前開錄音帶是其於八十
      七年間違反醫師法操作皮膚內道電解儀時，甲○○至該處看診時所錄，且其後
      已委託丙○○送至美國修理，其中違法部分業經司法審判云云，然查：該部皮
      膚內道電解儀之結構與證人甲○○所述均不相同，業經證人丙○○於本院審理
      時證述：該部機器並無人型圖樣在上面，也沒有肺、腎臟等內臟名稱在儀器上
      面，僅有刻度表從零到一百等語明確在卷（參見本院九十年十二月十七日訊問
      筆錄），是本件雖未扣到該部物理性儀器，然觀諸皮膚內道電解儀之外觀上刻
      度為零至一百，對照證人所指之儀器，刻度上指數越接近七十表示該器官越正
      常，亦即本件儀器之限數為七十，並非皮膚內道電解儀上限數之一百，再參酌
      證人甲○○所提前開單子中的所有指數，均未超過七十，足見證人所言第二次
      看診時因為量出來之指數均較第一次為高，且趨近七十，因此被告稱甲○○之
      病情已因服用前次被告開立之處方而獲改善乙節，二者互核相符，證人所言實
      堪採信，被告前揭所辯錄音帶為前案之記錄云云，實乃事後空言卸責之詞，而
      不足採信。
（二）次查，醫師法第二十八條所稱醫療業務行為，係指凡以治療、矯正或預防人體
      疾病、傷害、殘缺為目的，所為之診療、診斷及治療；或基於診療、診斷結果
      ，以治療為目的，所為之處方、用藥、施術或處置等行為的全部或一部的總稱
      ，是若以「量子超速檢測儀」為人作生物能測試，或由照相機、電視機在螢幕
      上放大患者眼睛檢查其虹膜，並將測試或檢查結果紀錄，以分析患者身體「何
      部分系統或器官不妥」之行為均屬醫療行為，八十八年三月二十五日衛署醫字
      第八八００九０四四號函意旨可資參照，是類比本件被告以某不知名物理性儀
      器為他人診斷內臟氣場之強弱，並以探測棒按住病患之穴位，再由被告手握水
      彩粗細的銅棒，並且螢幕上會顯示像溫度計一樣上升之結果，藉此測知受測者
      之身體狀況，電腦上面則附有各種臟器之標示，業據證人甲○○證述明確在卷
      （參見本院九十年十一月二十一日訊問筆錄），則被告既以儀器為他人檢測，
      並據以決定是否建議受測者應服用何種處方改善該反應不良之臟器，則自已涉
      及使用儀器，而應受醫師法第二十八條之限制。
（三）再查，被告先以物理性儀器為病人診療之後，復開立診療單乙節，業據目擊證
      人黃頌舜即甲○○之夫證述：八十九年六月二十九日第一次至被告所開設中藥
      行看診時，用機器診療完，就由被告開藥等語（參見本院九十一年一月十四日
      訊問筆錄），此參酌被告於本院審理時自承：扣案布裝藥包係中藥，內容即證
      人甲○○所提出單子上之配方，至於鋁箔裝之藥包內容物則係酵母粉乙節（參
      見本院九十一年一月十四日訊問筆錄）觀之，是扣案布包之中藥雖未含常見西
      藥成分，然被告既基於診療目的為人診斷，縱開立之處方並無「西藥」成分，
      要不影響是否該當執行醫療業務之認定，合先敘明。至被告辯稱甲○○所提單
      子並非伊所開立之處方，而係甲○○自己帶來的藥方，應甲○○要求而由被告
      重謄一份云云，然查觀諸該張單子上中藥名稱上方有一註記為六月二十九日之
      日期標示，此衡諸常情，若果如被告所言僅係重新謄寫，無關乎持續性診療，
      則又何需由被告註記日期？又被告辯稱因伊去大陸念中醫，所以甲○○持藥單
      就教於伊，若果如被告所言，則為何在參閱之後被告仍重新謄寫，而無其他意
      見之加註？足見被告所辯顯與常情有違，而均不足採信，是被告於操作物理性
      儀器檢查病患身體之後，又非法診斷而開立處方之行為已堪認定。另被告請求
      甲○○提出全部錄音帶以供本院調查，然被告既不否認該錄音帶之真正，亦不
      否認該錄音帶內容之真偽，僅係對錄音帶之時間有質疑，則參酌前揭說明，本
      院認已無必要再聆聽全部錄音帶，併此敘明。
  綜上所述，本件事證明確，被告前揭違反醫療法之犯行堪以認定，應予依法論科。
二、按為病人診斷、開立處方、針灸、放血等行為均屬醫師法第二十八條所稱之醫療
    業務，被告乙○○既自承未取得合法醫師資格，則其為病患以物理性儀器診斷、
    開立處方等行為，係犯醫師法第二十八條第一項前段之罪。又被告多次醫療行為
    ，均係其執行業務範圍，均應包括於一個執行醫療業務之範疇，為實質上一罪，
    應成立一個未具醫師資格擅自執行醫療業務罪。爰審酌被告素行前已違犯醫師法
    ，其未具合法醫師資格，擅自執行醫療業務，致他人之身體、健康、生命有危害
    之虞，其執行業務之時間暨犯後仍否認犯行等一切情狀，量處如主文所示之刑。
    又本件被告違反醫師法之物理性儀器並未扣案，且亦無證據證明該等器械尚仍留
    存，是爰不另為沒收儀器之諭知，至扣案布裝藥包十五包、鋁箔裝藥包六十包非
    係被告所有，乃係證人甲○○所有，業據被告供承在卷，爰不予宣告沒收。
據上論斷，應依刑事訴訟法第二百九十九條第一項前段，醫師法第二十八條第一項前
段，判決如主文。
本案經檢察官陳明進到庭執行職務
中      華      民      國      九十一      年      四      月    十五  日
                                  臺灣臺南地方法院刑事第三庭
                                          法  官  謝家宜
右正本證明與原本無異。
如不服本判決，應於判決送達後十日內，向本院提出上訴狀。
                                          書記官  宋凰菁
中      華      民      國      九十一      年      四      月    十八  日
附錄法條：
醫師法第二十八條
未取得合法醫師資格，擅自執行醫療業務者，處六個月以上五年以下有期
徒刑，得併科新臺幣三十萬元以上一百五十萬元以下罰金，其所使用之藥
械沒收之。但合於下列情形之一者，不罰：
一  在中央主管機關認可之醫療機構，於醫師指導下實習之醫學院、校學
    生或畢業生。
二  在醫療機構於醫師指示下之護理人員、助產人員或其他醫事人員。
三  合於第十一條第一項但書規定。
四  臨時施行急救。
